ACORDAO-COMPLETO-2465363

ACÓRDÃO 809/2021 ATA 11/2021 - PLENÁRIO

VISTOS, relatados e discutidos estes autos que tratam de auditoria nas obras destinadas à construção denominada "Engineered Material Arresting System - EMAS." e obras complementares na pista de pouso e decolagem principal do aeroporto de Congonhas, em São Paulo.
ACORDAM os Ministros do Tribunal de Contas da União, reunidos em sessão do Plenário, ante as razões expostas pelo relator e com fundamento no art. 1º, inciso II, e 43, inciso I, da Lei 8.443/1992 c/c art. art. 250, inciso I, do Regimento Interno, em:
9.1. arquivar os presentes autos; 
9.2. dar ciência desta deliberação à Empresa Brasileira de Infraestrutura Aeroportuária (Infraero) , com a informação de que o inteiro teor desta deliberação, bem como do relatório e do voto que a fundamentam, está disponível para consulta no endereço www.tcu.gov.br/acordaos.

Auditoria em obras nas pistas de pouso e decolagem do aeroporto de Congonhas.

Empresa Brasileira de Infraestrutura Aeroportuária.

3. Interessado: Congresso Nacional.

13.1. Ministros presentes: Ana Arraes (Presidente), Walton Alencar Rodrigues, Benjamin Zymler, Augusto Nardes, Aroldo Cedraz, Raimundo Carreiro, Bruno Dantas, Vital do Rêgo e Jorge Oliveira (Relator).
13.2. Ministros-Substitutos presentes: Marcos Bemquerer Costa, André Luís de Carvalho e Weder de Oliveira.

JORGE OLIVEIRA

Transcrevo, como relatório, excertos do relatório de fiscalização elaborado na Secretaria de Fiscalização de Infraestrutura Rodoviária e de Aviação Civil, cujas conclusões foram acolhidas pelo corpo dirigente daquela unidade técnica:
'Apresentação
1. A presente fiscalização teve por objeto o Edital de Licitação Eletrônica n. 171/ADLI-1/SBSP/2020, referente à contratação de empresa para elaboração do projeto básico, projeto executivo, construção de RESA's/EMAS e obras complementares na pista principal de pousos e decolagens do Aeroporto de Congonhas - SBSP, em São Paulo/SP.
2. O certame foi baseado na Lei n. 13.303/2016, realizado na forma eletrônica, com modo de disputa aberto. O regime adotado foi a contratação integrada, com critério de julgamento menor preço global.
 (...) 
7. A razão que motivou esta auditoria foi a materialidade dos recursos federais destinados à contratação de empresa para elaboração do projeto básico, projeto executivo, construção de RESA / E.M.A.S e obras complementares na pista principal de pousos e decolagens do Aeroporto de São Paulo / Congonhas - Deputado Freitas Nobre, em São Paulo/SP.
Visão geral do objeto 
8. A equipe de auditoria, durante a fase de planejamento dos trabalhos, realizou reuniões com a SAC, Infraero e Anac. A SAC é órgão do Ministério da Infraestrutura encarregado de formular as políticas públicas para a aviação civil nacional. Já a Anac é a agência reguladora encarregada de realizar a certificação operacional dos aeroportos do país. 
9. O objetivo das reuniões foi entender a necessidade de executar a obra objeto do Edital 171/ADLI-1/SBSP/2020, mesmo com a proximidade da concessão do aeroporto de Congonhas. 
10. Em 8/10/2020, foi publicado no Diário Oficial da União (DOU) , o Edital de Chamamento Público de Estudos n. 5/2020, cujo objeto é: apresentação de projetos, levantamentos, investigações e estudos técnicos que subsidiem a modelagem das concessões para expansão, exploração e manutenção de aeroportos, que incluem o Aeroporto de Congonhas. Ou seja, esse aeroporto será concedido à iniciativa privada na próxima rodada de concessões de aeroportos. 
11. Fazem parte do escopo da contratação objeto do Edital 171/ADLI-1/SBSP/2020:
- Execução dos serviços preliminares de levantamentos cadastrais, levantamentos planialtimétricos e ensaios geotécnicos;
- Elaboração dos projetos de engenharia nas etapas de Projeto Básico e Projeto Executivo;
- Execução das obras para implantação da RESA (área de segurança de fim de pista) nas cabeceiras 17R e 35L da Pista de Pouso e Decolagem, mediante sistema de desaceleração de aeronaves, no caso, EMAS, sobre estrutura metálica, e demais obras complementares;
- Execução das obras para adequação das interseções ('fillets') nas 'Taxiways' E", "T" e 'K' e demais obras complementares; e
- Adequação das Vias de Serviço próximas às cabeceiras 17R e 35L.
12. Conforme documento preparatório à licitação, obtido junto à Infraero no âmbito de processo de produção de conhecimento desta unidade técnica, consta que (evidência 11) :
'A não autorização da licitação da RESA's/E.M.A.S. do SBSP ensejará na impossibilidade de certificação do aeródromo, conforme definido pelo regulador no processo de Certificação Operacional nº 60800.Processo 030786/2010-86, mantendo o atual nível de risco para eventos de 'overrun', sendo este o segundo aeroporto mais movimentado do país.
 (...) 
A autorização da licitação das RESA's/E.M.A.S. do SBSP ensejará no cumprimento do principal item de certificação operacional que consiste na implantação de RESA ou equivalente, reduzirá sobremaneira o impacto no risco de possível 'overrun' (ultrapassagem dos limites da pista em procedimento de pouso) , preservando vidas e o patrimônio público e privado.'
13. De acordo com as exigências da Anac, a certificação operacional de aeroportos passou a ser obrigatória para o operador de aeródromo atuante em aeródromo civil público, conforme Emenda n. 05 do Regulamento Brasileiro da Aviação Civil - RBAC 139.
14. Encontra-se em trâmite na Anac o processo de Certificação Operacional n. 60800.Processo 030786/2010-86, referente ao Aeroporto de São Paulo - Congonhas, que, dentre as não conformidades apontadas, incluiu a necessidade de provimento de Área de Segurança de Fim de Pista/'Runway End Safety Areas (RESA) ', para a pista de pouso de decolagem principal (17R/25L) .
15. Em setembro/2019, foi elaborado um Relatório Técnico de Inspeção de Certificação (evidências 18 e 19) , no qual foram apontadas dezesseis não conformidades. Dentre as quais destacam-se: a) Inexistência de RESA (não conformidade 3) ; b) Largura não atendida pelas táxis PR-D, O, P, Q, S (não conformidade 4) e c) As separações entre as pistas de táxi 'L', 'M', 'N' e 'E' e a pista de pouso e decolagem 17R/35L e entre a pista de táxi 'S' e a pista de pouso e decolagem 17L/35R, inferiores ao requisito de 158 m (4C para pista por instrumento) (não conformidade 6) .
16. Quando todas as não conformidades estiverem solucionadas, seja com a correção imediata ou por meio de proposta de Plano de Ação Corretiva (PAC) [compromisso de correção das deficiências na infraestrutura, acompanhado de ações de mitigação do risco], seja com a aprovação de Nível Equivalente de Segurança Operacional (NESO) ou isenção [análises de risco, medidas e restrições operacionais estabelecidas em virtude das deficiências na infraestrutura], a conclusão do processo de certificação operacional de aeroporto será formalizada com uma Portaria da Superintendência de Infraestrutura Aeroportuária (SIA) , por meio da qual a Anac concederá o Certificado ao operador do aeródromo.
17. Segundo o RBAC 154, a RESA é uma área simétrica ao longo do prolongamento do eixo da pista de pouso e decolagem e adjacente ao fim da faixa de pista, utilizada primordialmente, nas manobras de pouso, para reduzir o risco de danos a aeronaves que realizem o toque antes de alcançar a cabeceira ('undershoot') ou que ultrapassem acidentalmente o fim da pista de pouso e decolagem ('overrun') . 
18. Como o aeroporto de Congonhas não possui RESA, a Anac determinou à Infraero que reduzisse as distâncias declaradas da pista de pouso, mitigando o risco de excursão de fim de pista ('overrun') das aeronaves, fazendo com que haja uma área com as dimensões de acordo com os requisitos do RBAC 154, após o fim das distâncias declaradas. Essa medida mitigadora confere maior segurança às operações no aeroporto, mas também reduz a sua capacidade operacional, uma vez que as aeronaves precisam se adequar para operarem em uma pista com dimensões reduzidas. 
19. Para não ter essa restrição, seria necessária a construção de RESA. Ocorre que a limitação de área do sítio aeroportuário de Congonhas, associada à alta densidade de ocupação do entorno, restringem muito o provimento da RESA na pista principal. Nesse sentido, para permitir a adequação das pistas de pouso e decolagem, para provimento das RESA, organizações internacionais de regulamentação e pesquisa do setor aeroportuário desenvolveram tecnologias para fornecer sistema de parada de aeronaves, com dimensões reduzidas em relação aos normativos, porém, satisfazendo os requisitos de segurança estabelecidos pelos órgãos reguladores.
 (...) 
22. Esses sistemas de parada, conhecidos como sistema de desaceleração com materiais projetados/'Engineered Material Arresting System (EMAS) ', utilizam um material que se deforma quando submetido ao peso dos trens de pouso, aumentando a desaceleração da aeronave e reduzindo significativamente a sua distância de parada.
 (...) 
25. Dessa forma, a execução do sistema EMAS na pista principal do aeroporto de Congonhas possibilita a resolução de uma das desconformidades do aeroporto em relação ao RBAC, visando a obtenção da sua certificação operacional. Vale ressaltar que as soluções para as outras desconformidades estão sendo objeto de análise no já mencionado processo de Certificação Operacional n. 60800.Processo 030786/2010-86, de responsabilidade da Anac. 
26. A SAC explicou que pretende realizar a concessão do aeroporto de Congonhas com o aeroporto já certificado pela Anac, o que sem dúvidas resultará em uma maior valorização do ativo.
27. Quanto ao prazo de execução da obra, que foi estimado pelo edital em 480 dias consecutivos (um ano e quatro meses) , a SAC afirmou que a conclusão dos serviços ocorrerá antes da assunção do novo operador aeroportuário em Congonhas, evitando dessa forma que o aeroporto tenha obras da Infraero em andamento no início da concessão. Conforme o planejamento das desestatizações encaminhado pelo Ministério da Infraestrutura ao TCU, a previsão de assinatura dos contratos de concessão dos aeroportos da sétima rodada é para o terceiro trimestre de 2022.
Objetivo e questões de auditoria 
28. A presente auditoria teve por objetivo avaliar a regularidade e a conformidade dos atos, no âmbito do Fiscobras 2021, relativos à aplicação dos recursos públicos federais para a construção de 'Engineered Material Arresting System - E.M.A.S'. e obras complementares na pista principal de pousos e decolagens do aeroporto de Congonhas - SBSP, em São Paulo/SP.
29. A partir do objetivo do trabalho e a fim de avaliar em que medida os recursos estão sendo aplicados de acordo com a legislação pertinente, formularam-se as questões adiante indicadas:
a) Questão 1: Existem estudos que comprovem a viabilidade técnica e econômico-financeira do empreendimento?
b) Questão 2: Os preços dos serviços definidos no orçamento da obra são compatíveis com os valores de mercado?
c) Questão 3: O edital de licitação tem cláusulas que visam garantir a contratação de profissionais e empresas qualificados sem restringir a competitividade?
d) Questão 4: O anteprojeto de engenharia possibilita a caracterização da obra e define o nível de serviço desejado quando da sua conclusão?
e) Questão 5: O anteprojeto do RDC-CI contempla os requisitos mínimos exigidos para o tipo de empreendimento?
f) Questão 6: Foram apresentadas justificativas técnicas e econômicas para adoção do Regime de Contratação Integrada (RDC) ? Caso a condição escolhida tenha sido pela possibilidade de execução em diferentes tecnologias, foram indicados critérios objetivos para avaliação e julgamento das propostas?
 (...) 
Volume de recursos fiscalizados 
32. O volume de recursos fiscalizados alcançou o montante de R$ 123.100.207,58. O valor compreende o valor do orçamento de referência da Infraero.
 (...) 
Achados de auditoria 
Sobrepreço decorrente de preços excessivos frente ao mercado
 (...) 
Em análise realizada pela equipe, foram identificadas inconsistências no orçamento-base elaborado pela Infraero que, caso se mantivessem, resultariam em sobrepreço de R$ 534.129,77 (data-base: agosto/2020) .  
 No dia 30/11/2020, mediante Questionário de Auditoria n. 01-206/2020 - Infraero (evidência 1) , solicitou-se esclarecimentos para as seguintes inconsistências encontradas:
a) Composições com valor R$ 0,00
A exemplo das composições 195286 - Transporte com caminhão basculante de 10m3 - rodovia pavimentada (evidência 5) e 195798 - Operador noturno de betoneira estacionária/misturador com encargos complementares (evidência 6) , o valor total do serviço era de R$ 0,00.
b) Composições com especificações divergentes do Memorial Descritivo
O Memorial Descritivo para as formas laterais do tabuleiro de lajes, vigas, blocos, guarda-rodas - madeira em compensado plastificado (evidência 7) previa a utilização de 2 vezes com espessura de 12mm. A composição 195266 - Forma (evidência 8) , tem com o insumo a chapa de madeira compensada resinada para forma de concreto, de 2,2 x 1,1m, espessura 17mm.
c) Utilização de percentual de encargos sociais de trabalhadores mensalistas, cujo percentual é de 71,80%, com valor de horistas, que é de 114,93%. Por exemplo, a composição 196094 - Apontador ou apropriador noturno com encargos (evidência 9) , cuja unidade é mês, apresenta encargos sociais de 114,93%, que seriam de trabalhadores horistas.
d) Composições com unidades diferentes: composição com unidade em mês, com insumos em hora (h) . Por exemplo, a composição 196087 - Auxiliar administrativo com encargos complementares (evidência 10) - Unidade: mês, tem os insumos (F) Material na unidade hora (h) .
Em 4/12/2020, mediante OFÍCIO Nº SEDE-OFI-2020/06189 (evidências 2 e 3) , a Infraero enviou seus esclarecimentos.
II.1.3 - Esclarecimentos
a) Composições com valor R$ 0,00
Além das composições exemplificadas pela equipe auditora, a estatal informou a ocorrência de outros casos.
Explicou que composições zeradas são limitações do Sistema de Orçamentação da Infraero (SOE) , que não as excluem automaticamente, mesmo quando não utilizadas na versão final do orçamento. Dessa maneira, as que não foram empregadas deveriam ter sido excluídas. Porém não há qualquer impacto dessas composições sobre o orçamento final.
As composições elencadas pela equipe, que fazem parte do orçamento e estavam zeradas (195286 e 195798) , foram corrigidas.
b) Composições com especificações divergentes do Memorial Descritivo
Na elaboração da composição 195263 - Execução de Blocos de Coroamento sobre duas e três estacas, foi utilizado como referência a composição SINAPI 96540 (chapa resinada e=17mm) , uma vez que, para o serviço de fôrma de bloco de coroamento, o SINAPI não possui composições utilizando chapa de madeira compensada plastificada e=12mm. Ao fazer uso desta composição, buscou-se, como de praxe, o menor custo, adaptando-se para um número maior de utilizações da fôrma (04 utilizações ao invés de 02 utilizações, como previsto no Memorial Descritivo) .
c) Utilização de percentual de encargos sociais de trabalhadores mensalistas, cujo percentual é de 71,80%, com valor de horistas, que é de 114,93%.
Informou que a inconsistência ocorreu devido à mudança recente na metodologia de orçamentação do SOE. Anteriormente, os insumos referentes a mão de obra da Administração Local faziam parte do item 'Mão de obra', enquanto os encargos complementares eram inseridos em rubrica à parte, sendo os encargos sociais alterados manualmente dentro da composição principal. Com a nova metodologia, os insumos referentes à mão de obra entram como uma composição auxiliar, contemplando os encargos complementares. Devido a isso, os itens constaram na composição como serviços e não como mão de obra, e a alteração dos encargos sociais da composição principal não se refletiu nas composições auxiliares. As composições foram revisadas e corrigidas.
d) Composições com unidades diferentes: composição com unidade em mês, com insumos em hora (h) .
As composições referentes ao auxiliar administrativo diurno e noturno foram revisadas e corrigidas.
As evidências 12 a 17 atestam as correções implementadas pela Infraero no orçamento de referência. 
II.1.4 - Conclusão da equipe
Diante do exposto, identificou-se inicialmente a existência de algumas inconsistências no orçamento-base da Infraero.
Todavia, após o questionamento efetuado pela equipe de auditoria, a Infraero promoveu adequações e apresentou esclarecimentos sobre as divergências apontadas. Assim, considera-se o achado esclarecido.
 Após os ajustes, houve uma redução de R$ 534.129,77 no valor do orçamento de referência do edital.
Conclusão 
34. A principal constatação deste trabalho foi o sobrepreço decorrente de preços excessivos frente ao mercado, verificado após realização dos procedimentos para responder à Questão 2 da auditoria. Para as demais questões da matriz de planejamento, não foram identificados achados de auditoria.
 (...) 
38. Em consulta ao sítio de licitações do Banco do Brasil (www.licitacoes-e.com.br/aop/index.jsp, acesso em 25/1/2020, verificou-se que o certame (licitação n. 838203) foi homologado. A avença, que foi disputada por quatro participantes, foi adjudicada em 19/1/2020 ao Consórcio Kibag/Conserva, no valor de R$ 122.550.032,00, com um desconto de 0,013% em relação ao valor revisado após as correções apontadas neste trabalho. O extrato do contrato n. 6EG/2021/0024 foi publicado no Diário Oficial da União (DOU) em 26/1/2021 (evidência 4) .
39. Embora o contrato n. 6EG/2021/0024 tenha sido oficializado durante a elaboração deste relatório, não foi objeto deste trabalho, cujo escopo se restringiu ao Edital de Licitação Eletrônica n. 171/ADLI1/SBSP/2020.
 (...) 
Proposta de encaminhamento
46. Ante todo o exposto, submetem-se os autos à consideração superior, propondo:
a) considerar esclarecida a irregularidade de sobrepreço decorrente de preços excessivos frente ao mercado detectada no orçamento de referência da Infraero para o Edital 171/ADLI-1/SBSP/2020;
b) encaminhar o acórdão que vier a ser proferido à Empresa Brasileira de Infraestrutura Aeroportuária (Infraero) , destacando que o relatório e o voto que fundamentam a deliberação ora encaminhada podem ser acessados por meio do endereço eletrônico www.tcu.gov.br/acordaos e que, caso tenha interesse, o Tribunal pode encaminhar-lhe cópia desses documentos sem quaisquer custos; e
c) com fulcro no inciso III do art. 169 do Regimento Interno do TCU, arquivar os presentes autos."
É o Relatório.

não há.

Não atuou.

FISCOBRAS 2021. OBRAS NA PISTA DE POUSO E DECOLAGEM DO AEROPORTO DE CONGONHAS. CORREÇÃO TEMPESTIVA DE INCONSISTÊNCIAS APONTADAS NO ORÇAMENTO-BASE. AUSÊNCIA DE OUTROS QUESTIONAMENTOS. ARQUIVAMENTO.

RELATÓRIO DE AUDITORIA (RA)

Secretaria de Fiscalização de Infraestrutura Rodoviária e de Aviação Civil (SeinfraRod).

Trata-se de relatório de auditoria nas obras destinadas à construção denominada "Engineered Material Arresting System - EMAS" e obras complementares na pista de pouso e decolagem principal do aeroporto de Congonhas, em São Paulo. A fiscalização é integrante do plano de fiscalização anual do TCU com o objetivo de verificar o processo de execução de obras públicas financiadas total ou parcialmente com recursos da União, o Fiscobras 2021.
2.	Os EMAS são instrumentos para auxiliar a parada de aeronaves, conhecidos como sistemas de desaceleração com materiais projetados, que "utilizam um material que se deforma quando submetido ao peso dos trens de pouso, aumentando a desaceleração da aeronave e reduzindo significativamente a sua distância de parada".
3.	Não obstante o aeroporto de Congonhas se encontre dentre os aeródromos que deverão ser, em curto prazo, concedidos para exploração pela iniciativa privada (nos termos do Edital de Chamamento Público de Estudos 5/2020, in DOU de 8/10/2020) , a construção do EMAS se faz necessária como um dos requisitos para a aquisição de certificação operacional daquele aeroporto, atualmente obrigatória para qualquer operador atuante em aeródromo civil público, nos termos da Emenda n. 05 do Regulamento Brasileiro da Aviação Civil - RBAC 139. A Secretaria de Aviação Civil informou que pretende realizar a concessão do aeroporto de Congonhas já com a certificação obtida da Anac, por considerar que isso resultará em uma maior avaliação do ativo.
4.	O único aspecto detectado pela equipe de auditoria foi a existência de algumas inconsistências no orçamento-base elaborado pela Infraero, em especial a utilização de encargos sociais de trabalhadores mensalistas como se horistas fossem, com majoração dos preços, e a existência de composições com unidades em mês, mas com insumos cotados em horas. Questionada a respeito, a Infraero reconheceu os equívocos e promoveu as alterações devidas, com redução no orçamento de referência.
	Ante todo o exposto, considerando a ausência de questões que exijam a adoção de providências por esta Corte, VOTO por que o Tribunal adote a minuta de deliberação que ora submeto ao Colegiado.
TCU, Sala das Sessões Ministro Luciano Brandão Alves de Souza, em 7 de abril de 2021.
JORGE OLIVEIRA 
Relator